---
title: "Сегментация пользователей"
author: "Алексей Найденов"
date: '12 октября 2016 г '
output: 
  html_document: 
    highlight: tango
    number_sections: yes
    toc: true
    toc_float: true
---

```{r setup, include=FALSE}
knitr::opts_chunk$set(echo = TRUE)
```

```{r libraries, include=FALSE}
library(dplyr)
library(corrplot)
library(ggplot2)
```

#Загрузка данных
Загрузим данные, связанные с описанием товаров и категорий.

```{r products&categories, echo = TRUE}
products <- read.csv("products.csv", sep=';', encoding="UTF-8")
product.categories <- read.csv("product-categories.csv", sep=';', encoding="UTF-8")
categories <- read.csv("categories.csv", sep=';', encoding="UTF-8")
```

Загрузим данные, связанные с историей просмотров и заказов.

```{r purchases&item.views, echo = TRUE}
purchases <- read.csv("purchases.csv", sep=';', encoding="UTF-8")
item.views <- read.csv("item-views.csv", sep=';', encoding="UTF-8")
category.views <- read.csv("category-views.csv", sep=';', encoding="UTF-8")
item.views$eventdate = as.Date(item.views$eventdate)
purchases$eventdate = as.Date(purchases$eventdate)
```

#Сегментация пользователей
При составлении схемы сегментации потребителей обычно используют две группы переменных [Kotler, 2006](https://www.amazon.com/Marketing-Management-12th-Philip-Kotler/dp/0131457578):

 - поведение;
 - описательные характеристики.

Так же выделим отдельно сегментацию по целям/результатам.
История просмотров и заказов. пользователей позволяет провести сегментацию пользователей на основе их поведения, их целей и результата посещения интернет магазина.

#Уникальные пользователи
В данной работе будем рассматривать каждую уникальную сессиию как индивидуального пользователя, в предположении о том, что по истечении времени срока сессии вкусы и поведение пользователя могли измениться.
Выберем всех уникальных пользователей из историй просмотров и заказов.

```{r visitors, echo = TRUE}
visitors <- data.frame(
  externalsessionid = unique(
    c(purchases$externalsessionid,
      item.views$externalsessionid, 
      category.views$externalsessionid)))
nrow(visitors)
```
В итоге, имеем 22881 пользователей, которые необходимо сегментировать.

#Выделение переменных

##Поведение

Выделим следующие переменные, соответствующие поведению пользователя:

 - общее время сессии 
 - число посещений - число уникальных дней просмотров за все время сессии
 - число просмотров - число уникальных просмотров за все время сессии
 - частота просмотров - число просмотров за один день активности сессии  
 - частота посещения - число посещений за один день активности сессии  
 - число просмотренных продуктов
 - среднее время просмотра продукта
 
```{r behavior, echo = TRUE}
behavior <- visitors %>% 
  left_join(item.views %>% 
              group_by(externalsessionid) %>% 
              summarise(period = sqrt(as.numeric(max(eventdate) - min(eventdate)) + 1),
                        mean.product.view.freq = sqrt(n() / period),
                        n.product.view.total = sqrt(n()),
                        n.login.days = length(unique(eventdate)),
                        mean.login.freq = n.login.days / period,
                        n.product.view.total = length(unique(product_id)),
                        mean.product.view.duration = mean(duration)
              ), by = "externalsessionid"
  )
```

Заметим, что некоторые переменные были модифицрованы, т.е. взято не само значение, а квадратные корень. Это позволяет более явно выделить сегменты, не нарушая интерпретируемость результатов.

##Цель/результат посещения

Выделим следующие переменные, соответствующие целям и результатам посещения:

 - число заказов
 - общая сумма заказов
 - средняя сумма заказа
 - частота заказов
 - время первого заказа с момента первого просмотра
 
Эти переменные характерны тем, что у некоторых пользователей отсутствуют значения - если пользователь не сделал ни одного заказа. Не нарушая логики, заполняем пропуски значением (кроме `времени первого заказа с начала просмотра`)
 
 
```{r outcome, echo = TRUE}
outcome <- visitors %>% 
  left_join(
    purchases %>% 
      group_by(externalsessionid) %>% 
      summarise(n.orders = length(unique(ordernumber)),
                sum.totalcents=sum(totalcents),
                fisrt.purchasedate = min(eventdate)),
    by="externalsessionid"
  ) %>% 
  left_join(item.views %>% 
              group_by(externalsessionid) %>% 
              summarise(fisrt.eventdate = min(eventdate),# дата первого просмотра
                        period = sqrt(as.numeric(max(eventdate) - min(eventdate)) + 1) # число просмотренных продуктов
              ), by = "externalsessionid"
  ) %>% 
  mutate(choose.time = ifelse(fisrt.purchasedate >= fisrt.eventdate, 
                              fisrt.purchasedate - fisrt.eventdate, 
                              0),
         n.orders = ifelse(!is.na(n.orders), n.orders, 0),
         sum.totalcents = ifelse(!is.na(sum.totalcents), sum.totalcents, 0),
         mean.check = ifelse(n.orders != 0, 
                             sum.totalcents / n.orders, 
                             0),
         mean.order.freq = ifelse(!is.na(n.orders), n.orders / period, 0))
```

##Отбор независимых переменных
Соединим оба набора данных (по ключу `externalsessionid`) и уберем сильно кореллируемые переменные.

```{r corr, echo = TRUE}
correlations <- cor(outcome %>% 
                      select(-period) %>% 
                      left_join(behavior,
                                by="externalsessionid") %>% 
                      select(-externalsessionid,-fisrt.purchasedate, -fisrt.eventdate, -choose.time, -period))
corrplot(correlations, method="square", order="hclust")
```

```{r corr_opt, echo = TRUE}
data <- outcome %>% 
  select(-period) %>% 
  left_join(behavior,
            by="externalsessionid") %>% 
  select(externalsessionid,
         mean.product.view.duration,
         period,
         mean.product.view.freq,
         n.product.view.total,
         sum.totalcents,
         mean.order.freq)
correlations <- cor(data %>% 
                      select(-externalsessionid))
corrplot(correlations, method="square", order="hclust")
```

#Кластеризация
В итоге получаем набор из 6 некореллируемых переменных. Используем алгоритм кластеризации K-Means, чтобы выделить кластеры в наборе данных. Эмпирически было подобрано оптимальное число кластеров - 4.
```{r clusters, echo = TRUE, cache=TRUE}
cluster2 <- kmeans(data %>% 
                      select(-externalsessionid) %>% 
                      apply(2, scale), 4, nstart = 20)
```

#Интерпретация результатов
```{r segments, echo=FALSE}
labels <- c("Заинтересованные",
            "Пассивные",
            "Новые",
            "Активные")
caption <- "Посетители"
```

Представленные ниже графики построены в таких координатных осях, что позволяют визально определить интерпретацию выделенных кластеров посетителей. В этому случае сегменты пользователей имеют следующие характеристики:

1. **Заинтересованные посетители.** Почти нулевая сумма заказа, малое время просмотра и общее время сессии при сравнительно высокой частоте просмотров. Посетители данного сегмента недавно на сайте, и еще не определились со своим выбором и целями.

1. **Пассивные посетители.** Большое общее время сессии, средняя сумма заказов, низкая частота просмотров. Посетители сделали свою покупку и с меньшей вероятностью собираются возвращаться с заказом в ближайшее время.

1. **Определившиеся посетители.** Большое среднее время просмотра товаров при низкой частоте просмотров говорит о том, что посетители пришли целенаправленно и определяются (или уже определились) со своим выбором (среди набора альтернатив, например).

1. **Активные посетители.** Большое сумма заказов при низкой частоте просмотров и времени сессии. Посетители уже знают, что им нужно, скорее всего уже совершали покупки еще до начала текущей сессии и лояльны к магазину.

```{r plot1}
ggplot(data, aes(x=mean.product.view.duration, 
                  y=mean.product.view.freq)) + 
  geom_point(aes(color=factor(cluster2$cluster))) +
  labs(x = "Среднее время просмотра", y = "Частота просмотров") + 
  scale_colour_discrete(name=caption,
                        labels=labels)
```
```{r plot2}
ggplot(data, aes(x=sqrt(n.product.view.total), 
                  y=period)) + geom_point(aes(color=factor(cluster2$cluster))) +
  labs(x = "Общее число просмотров (корень)", y = "Общее время сессии") + 
  scale_colour_discrete(name=caption,
                        labels=labels)
```
```{r plot3}
ggplot(data, aes(x=period,
                 y=sum.totalcents)) +  geom_point(aes(color=factor(cluster2$cluster))) +
  labs(x = "Общее время сессии", y = "Общая сумма заказов") + 
  scale_colour_discrete(name=caption,
                        labels=labels)
```
```{r plot4}
ggplot(data, aes(x=mean.product.view.freq, 
                 y=sum.totalcents)) +  geom_point(aes(color=factor(cluster2$cluster))) +
  labs(x = "Частота просмотров", y = "Общая сумма заказов") + 
  scale_colour_discrete(name=caption,
                        labels=labels)
```



